臺灣桃園地方法院刑事判決　　　　　　 96年度審易字第706號
公　訴　人　臺灣桃園地方法院檢察署檢察官
被　　　告　丙○○
上列被告因重利案件，經檢察官提起公訴（96年度偵字第16488
號），嗣被告於準備程序進行中為有罪之陳述，經檢察官聲請改
依協商程序而為判決，本院判決如下：
    主  文
丙○○乘他人急迫貸以金錢，而取得與原本顯不相當之重利，肆
罪，均累犯，各處有期徒刑月，均減為有期徒刑壹月又拾伍日
。應執行有期徒刑肆月，如易科罰金，以銀元佰元（即新臺幣
玖佰元）折算壹日。
    事  實及理  由
一、本件被告丙○○所犯係刑事訴訟法第376 條第1 款最重本刑
    為3 年以下有期徒刑之罪，其於準備程序中就被訴事實為有
    罪之陳述，爰依刑事訴訟法第284 條之1 規定獨任進行審判
    程序。
二、被告丙○○前有竊盜、廢止前麻醉藥品管理條例、廢止前肅
    清煙毒條例等前科，其中於民國85年間，因販賣化學合成麻
    醉藥品、吸用化學合成麻醉藥品及轉讓禁藥等案件，經臺灣
    高等法院以86年度上訴字第385 號判決分別判處有期徒刑5
    年2 月、6 月、8 月，定應執行有期徒刑6 年確定，刑期自
    86年11月11日起算，於89年7 月7 日假釋付保護管束，至92
    年9 月23日保護管束期滿假釋未經撤銷視為執行完畢（構成
    累犯）。猶不知悔改，明知乙○○急需現金週轉，竟乘其急
    迫之際，而分別於95年4 月間某日、95年8 月間某日、95年
    10月間某日、95年11月間某日，在其桃園縣桃園市○○路33
    3 號之住處內，各借款新臺幣（下同）20萬元、60萬元、10
    萬元及20萬元之金錢予乙○○，雙方並約定每次借款之利息
    以15天為1 期，每期以10分計算（詳見附表），丙○○並要
    求乙○○每次借款須連同本金合計利息簽發支票2 張，作為
    迫促其償還本金、利息之憑證，以此方式取得顯與原本顯不
    相當之重利。迄於96年2 月14日，乙○○尚積欠丙○○本金
    合計利息共108 萬元未清償，丙○○因認乙○○一再延欠，
    遂於同年2 月14日22時許，與甲○○（已歿，由本院另行審
    結）及其他不詳真實姓名年籍之成年男子共5 、6 人，至乙○○上址住處討債，因乙○○無力一次付清，引起丙○○不
    悅，丙○○竟基於毀損之犯意，遂持桌上之杯子朝乙○○所
    有之水族箱砸去，致水族箱破損不堪使用，而生損害於乙○○（毀損部分業據告訴人撤回告訴，由本院另行審結），甲○○見狀，竟另基於恐嚇之犯意，對乙○○恐嚇稱：「如裝
    傻的話，請你吃子彈」等語，以加害生命、身體之事恐嚇乙○○，使乙○○心生恐懼，致生危害於其安全，嗣經乙○○
    之親戚陳清芳居間協調，雙方始同意以60萬元結算，其餘不
    足部分以乙○○所有之骨灰室權狀抵充，詎於同年6 月間，
    丙○○因認乙○○所交付之骨灰室權狀價值甚低，復要求乙○○取回權狀並清償餘款48萬元，為乙○○所拒，並報警處
    理，經警佈線，始於同年6 月15日21時30分許，在桃園縣桃
    園市○○路329 號前，查獲甲○○、周安國，而循線查知上
    情。
三、證據：
  (一)被告丙○○於本院準備程序中之自白。
  (二)證人即告訴人乙○○於警詢、偵查中之證述，證人陳清芳於
    警詢及偵查、證人邱秋義於偵查中之證述。
四、本件被告已認罪，經檢察官與被告達成協商之合意，其合意
    內容為：就其4 次重利罪部分，被告願受科刑範圍各為有期
    徒刑3 月，均減為有期徒刑1 月又15日，應執行有期徒刑4
    月。上開協商合意並無刑事訴訟法第455 條之1 第1 項所列
    情形之一，檢察官聲請改依協商程序而為判決，本院爰不經
    言詞辯論，於協商合意範圍內為協商判決。
五、新舊法比較：
  (一)按修正後刑法第2 條第1 項暨第35條之規定，係規範行為後
    法律變更所生新舊法比較適用之準據法暨刑之重輕之基本原
    則，於新法施行後，應適用新法第2 條第1 項及第35條之規
    定；比較新舊法時，亦應就罪刑有關之共犯、未遂犯、想像
    競合犯、牽連犯、連續犯、結合犯，以及累犯加重、自首減
    輕暨其他法定加減原因（如身分加減）與加減例等一切情形
    ，綜其全部罪刑之結果而為比較並整體適用，不能割裂而分
    別適用有利益之條文（最高法院95年第8 次刑庭會議決議及
    27上字第2615號判例參照）。
  (二)查被告行為後，罰金刑之計算單位及處罰、易科罰金折算標
    準之規定，均有修正：
  1.罰金刑之計算單位及處罰部分：
    刑法第33條第5 款業於94年2 月2 日修正公布，並自95年7
    月1 日起施行；修正前刑法第33條第5 款規定「罰金：1 元
    以上。」再依罰金罰鍰提高標準條例第1 條提高10倍為銀元
    10元即新臺幣30元以上；修正後刑法第33條第5 款規定「罰
    金：新臺幣1,000 元以上，以百元計算之。」。另95年6 月
    14日修正公布刑法施行法第1 條之1 規定：「中華民國94年
    1 月7 日刑法修正施行後，刑法分則編所定罰金之貨幣單位
    為新臺幣。94年1 月7 日刑法修正時，刑法分則編未修正之
    條文定有罰金者，自94年1 月7 日刑法修正施行後，就其所
    定數額提高為30倍。但72年6 月26日至94年1 月7 日新增或
    修正之條文，就其所定數額提高為3 倍。」現行刑法中，有
    關於罰金刑之計算單位及處罰之規定已有修正，自屬法律變
    更。
  2.易科罰金之折算標準部分：
    刑法第41條第1 項業於94年1 月7 日修正公布，並於95年7
    月1 日施行，修正前刑法第41條第1 項前段規定：「犯最重
    本刑為5 年以下有期徒刑以下之刑之罪，而受6 個月以下有
    期徒刑或拘役之宣告，因身體、教育、職業、家庭之關係或
    其他正當事由，執行顯有困難者，得以1 元以上3 元以下折
    算一日，易科罰金。」又被告行為時之易科罰金折算標準，
    修正前罰金罰鍰提高標準條例第2 條前段（現已刪除）規定
    ，就其原定數額提高為100 倍折算1 日，則本件被告行為時
    之易科罰金折算標準，應以銀元300元即新臺幣900 元折算1
    日；修正後刑法第41條第1 項前段則規定：「犯最重本刑為
    5 年以下有期徒刑以下之刑之罪，而受6 個月以下有期徒刑
    或拘役之宣告者，得以新臺幣1,000 元、2,000 元或3,000
    元折算1 日，易科罰金。」。又修正前刑法第41條第2 項規
    定：「併合處罰之數罪，均有前項情形，其應執行之刑逾6
    月者，亦同。」；該條項修正後規定：「前項規定於數罪併
    罰，其應執行之刑未逾6 月者，亦適用之。」。此項修正屬
    科刑規範事項之變更，其得否易科罰金及折算標準均為裁判
    時所應諭知，亦屬法律變更。
  (三)綜合上述條文修正前、後之比較，罰金刑之最低度限制為修
    正前之規定對被告有利，故比較結果，應依修正後刑法第2
    條第1 項前段規定，適用上開各該行為時法。又關於易科罰
    金之折算標準，被告於95年7 月1 日前所犯之罪，係修正前
    之銀元300 元折算1 日為有利，亦應依該修正前之規定諭知
    折算標準。
  (四)另被告於95年7 月1 日後所犯之罪，雖無行為後法律變更比
    較新、舊法之問題，然與前揭刑法修正前所犯之罪亦屬「於
    裁判確定前犯數罪」，故而亦應定其應執行之刑，比較修正
    前、後刑法第51條第5 款規定，修正前之上限20年為有利，
    故應依同前之理，適用該較有利之行為時法，且易科罰金部
    分，依刑法施行法第3 條之1 第3 項規定，2 罪定應執行之
    刑時，應適用修正前刑法第41條第2 項之規定，以定其得否
    易科罰金，如得易科罰金，其折算標準，亦應以對被告最有
    利之標準（即修正前之規定）定之。
  (五)至於刑法第47條累犯之規定雖亦有修正，然被告無論依修正
    前或後之規定，均構成累犯，新舊法在「處罰之輕重」上相
    同，即無比較適用之問題，此並非刑法第2 條所稱之「法律
    變更」，應逕行適用裁判時之修正後刑法第47條第1 項之規
    定（最高法院95年11月7 日之95年第21次刑庭會議決議紀錄
    供參）；附此敘明。
六、被告犯罪時間均在96年4 月24日以前，所犯為刑法第344 條
    之重利罪，合於減刑條件，與中華民國九十六年罪犯減刑條
    例第2 條第1 項第3 款規定相符，均應減其刑期2 分之1 。
七、應適用之法條：刑事訴訟法第284 條之1 、第455 條之4 第
    2 項、第455 條之8 ，修正後刑法第2 條第1 項前段、第47
    條第1 項，刑法第344 條，修正前刑法第51條第5 款、第41
    條第1 項前段、第2 項，刑法施行法第1 條之1 第1 項、第
    2 項前段、第3 條之1 第3 項，修正前罰金罰鍰提高標準條
    例第2 條，現行法規所定貨幣單位折算新台幣條例第2 條，
    中華民國九十六年罪犯減刑條例第2 條第1 項第3 款、第7
    條、第9 條、第10條第1 項。
八、本判決除有刑事訴訟法第455 條之4 第1 項第1 款、第2 款
    、第4 款、第6 款、第7 款所定情形之一，或違反同條第2
    項規定者外，不得上訴。
九、如不服本件判決，得自收受判決送達之日起10日內，向本院
    提出上訴書狀，上訴於第二審法院。
本案經檢察官邱文中到庭執行職務。
中　　華　　民　　國　　96　　年　　12  　月　　31　　日
                  刑事庭    法　官　徐  培  元
以上正本證明與原本無異。
                            書記官  楊  美  慧
中　　華　　民　　國　　96　　年　　12  　月　　31　　日
附表：
┌──┬────┬──────┬────┬─────┬───┐
│編號│借款時間│借款地點    │所借款項│利息計算  │利率  │
├──┼────┼──────┼────┼─────┼───┤
│1   │95年4月 │桃園縣桃園市│20萬元  │以15天為1 │約為月│
│    │間某日  │民生路333號 │        │期，每期以│息20分│
│    │        │            │        │10分計算  │      │
├──┼────┼──────┼────┼─────┼───┤
│2   │95年8月 │同上        │60萬元  │同上      │同上  │
│    │間某日  │            │        │          │      │
├──┼────┼──────┼────┼─────┼───┤
│3   │95年10月│同上        │10萬元  │同上      │同上  │
│    │間某日  │            │        │          │      │
├──┼────┼──────┼────┼─────┼───┤
│4   │95年11月│同上        │20萬元  │同上      │同上  │
│    │間某日  │            │        │          │      │
└──┴────┴──────┴────┴─────┴───┘
附錄本件論罪科刑法條：
中華民國刑法第344條
乘他人急迫、輕率或無經驗貸以金錢或其他物品，而取得與原本
顯不相當之重利者，處1年以下有期徒刑、拘役或科或併科1千元
以下罰金。
